臺灣臺中地方法院民事判決　94年度訴字第1494號
原　　　告　柏揚行化工有限公司
法定代理人　丙○○
被　　　告　國華人壽保險股份有限公司
法定代理人　甲○○
訴訟代理人　乙　○
上列當事人間確認債權不存在事件，本院於民國94年9月23日言
詞辯論終結，判決如下：
    主      文
原告之訴駁回。
訴訟費用由原告負擔。
    事實及理由
壹、本件訴訟繫屬中，被告國華人壽保險股份有限公司之法定代
    理人變更為甲○○，甲○○並聲明承受訴訟，核符民事訴訟
    法第170條、第175條之規定，應予准許。
貳、原告主張：(1)緣訴外人曾蘭英（嗣更名為曾詩閑），本係原
    告柏揚行化工有限公司負責人丙○○之妻，因與丙○○感情
    不睦，二人於民國92年2月11日發生口角及肢體衝突後，曾
    蘭英竟趁丙○○自92年2月14日至同年月27日出國期間，未
    經丙○○之同意或授權，擅自盜取丙○○放置在台中市○○
    街69號辦公室內之原告公司及丙○○印章，及使用丙○○金
    融帳戶密碼，而於92年2月19日，盜用上開印章而偽造委託
    書四張及保單借款借據四張，冒用原告公司名義，以原告公
    司所有之被告國華人壽保險股份有限公司編號J0000000、J0
    000000、J0000000、J0000000號四張保單為質，向被告公司
    分別質借新台幣（下同）509,000元、518,000元、515,000
    元、212,000元，共計詐得1,754,000元。被告公司將前開受
    曾蘭英詐欺之借款匯入原告公司名下之華南商業銀行第0000
    00000000號帳戶內後，曾蘭英再盜用原告公司及丙○○印章
    而偽造取款憑條，將該筆款項領出並轉匯入丙○○名下之第
    一商業銀行第00000000000號帳戶內，再轉入曾蘭英名下之
    第一商業銀行第00000000000號帳戶內。(2)「不法行為及事
    實行為不得成立代理及表見代理」、「由自己之行為表示以
    代理權授與他人者，對於第三人應負授權人之責任，必須本
    人有表見之事實，足使第三人信該他人有代理權之情形存在
    ，始足當之」、「民法第169條關於由自己之行為表示以代
    理權授與他人者，對於第三人應負授權人責任之規定，須以
    他人所為之代理行為，係在其曾經表示授與他人代理權之範
    圍內為其前提要件」最高法院著有55年度台上字第1054號、
    60 年度台上字第2130號、40年度台上字1281號判例足資參
    照。本件曾蘭英固有盜用原告公司及負責人丙○○之真正印
    章，偽造委託書及保單借款借據，向被告詐欺設質借款，致
    被告陷於錯誤而交付借款之事實，惟曾蘭英並非原告之有權
    代理人，自無權代理原告與被告成立設質及借貸契約，更何
    況原告亦無向被告表示授與曾詩閑代理權之表見事實存在，
    依前揭實務見解所示，被告自不得主張曾蘭英持有及盜用原
    告印章之冒名借款行為，已構成表見代理，而謂兩造間已成
    立系爭設質及借款關係。(3)J0000000號保險單之要保書上，
    所填載關於曾蘭英之職位為原告公司總經理一節，應係被告
    公司為達到表見代理的陰謀，而落井下石，事後所填。又依
    一般社會通念，保單質借視要保人簽名重於一切，而非同於
    銀行界約定的印鑑制。被告未盡保護客戶權益於先，又以高
    達7.82%之利率逼原告於後，原告資產已被曾蘭英盜空，今
    因被告之過失，復要負擔高額之保單借款本利，此顯違公平
    正義原則。並聲明：確認被告對原告系爭四筆設質借款 (合
    計1,754,000元)之質權及其所擔保之借款債權不存在。
參、被告抗辯：(1)曾蘭英於92年2月19日持憑系爭四張保單、原
    留印鑑章、原告公司之銀行存摺、委託書及身分證件至被告
    公司台中分公司申辦保單借款，經被告公司審核無訛後，於
    同年月21日將借款金額共1,754,000元匯入原告公司帳戶中
    ，並已兌領訖。(2)被告公司就系爭保單借款之審核過程，並
    無任何瑕疵，所給付之借款且係採匯款方式，逕行匯入原告
    公司設於華南銀行之存款帳戶，亦已盡其付款安全注意之能
    事，於匯達之時，被告公司即當然取得該項借款之債權。(3)
    原告乃有限公司組織，股東共五人均為一家人，計包括夫丙
    ○○、妻曾蘭英、子女楊昕融、楊昕穎、楊昕曄，公司設址
    及全家人居所均在同一地點，為典型之家庭式公司，四張保
    單之生存保險金受益人皆指定為曾蘭英，其中J0000000號保
    單之要保書，所填載被保險人曾蘭英之職位為原告公司總經
    理，夫妻骨肉相互間之依存關係已表露無疑，至於其後何以
    生變而發生所謂盜用印章之情節，則非局外人所可知悉，更
    不得資以對抗善意第三人。(4)丙○○與曾蘭英之婚姻關係，
    遲至93年3月3日方因判決離婚確定而終止，曾蘭英係於一年
    之前、其婚姻關係存續期間，持憑各項蓋有原留印鑑章之必
    備書件，向被告公司申辦保單借款，過程如常，並無任何不
    妥之情狀，依一般社會觀念，其外觀實足以使第三人信其有
    代理權授與他人之行為，而與該他人交易，即應使本人負授
    權人責任。(5)又依公司法第8條第2項規定，公司之經理人在
    執行職務之範圍內，亦為公司負責人。曾詩閑既為原告公司
    之總經理，自有代表原告公司為一切行為之權。且目前國內
    所有壽險公司受理有關保單借款申請，悉以保戶原來留存於
    要保書上之印鑑章為憑，被告公司自不例外，曾蘭英所持以
    申辦保單借款之相關印鑑章、保單及書證等，均為真正，至
    於所蓋印章是否曾經原告之同意或授權，被告公司乃善意第
    三人，並不知其詳，亦無干預之義務。被告公司所取得之合
    法權益，自應受法律之保護。並聲明：原告之訴駁回。
肆、本院之判斷：
一、本件訴訟有確認之利益：按確認之訴非原告有即受確認判決
    之法律上利益者，不得提起。所謂即受確認判決之法律上利
    益，係指法律關係之存在與否不明確，原告主觀上認為其在
    法律上之地位有不妥之狀態存在，且此種不妥之狀態，能以
    確認判決將之除去者而言，最高法院52年度台上字第1240號
    判例可資參照。本件兩造對於系爭保單質借之法律關係是否
    存在有所爭執，此係私權之爭執，且原告得以確認判決除去
    此等私權爭執之法律上不安狀態，故應認有確認之利益，而
    得提起本件訴訟。
二、曾蘭英以保單質借款項之行為屬無權代理：(1)關於曾蘭英有
    以系爭保單向被告公司質借款項，並將被告匯入原告公司名
    下帳戶之借款，輾轉匯入個人名下帳戶之行為，業據曾蘭英
    於被訴偽造文書刑事案件 (起訴案號：臺灣臺中地方法院檢
    察署92年度偵字第12839號，一審案號：本院92年度訴字第
    2423號，二審案號：臺灣高等法院臺中分院93年度上訴字第
    933號，下稱偽造文書案件)偵審中供承無訛，並有被告公司
    保單借款借據四紙、委託書四紙及相關資金提存明細資料附
    於本件卷及偽造文書案件卷內可憑，足認屬實。(2)曾蘭英雖
    於偽造文書案件偵審中辯稱：前開所為，有經過其夫即原告
    公司負責人丙○○之事先同意授權云云，惟此業經丙○○於
    該案偵審中堅詞否認。又曾蘭英與丙○○於婚後感情不睦，
    迭生齟齬，並於92年2月11日凌晨一時許，在台中市○○街
    69號住處發生口角及肢體衝突，嗣雙方檢具驗傷單互控傷害
    ，又於93年1月30日經本院判決離婚，嗣並確定等情，為曾
    蘭英與丙○○於偽造文書案件偵審中所共認，並有本院92年
    度婚字第511號民事判決附在該案本院卷內 (第89至98頁)可
    參。又丙○○於92年2月14日出國，至同年月27日始返國，
    此有入出境查詢資料一紙附在偽造文書案件本院卷內 (第48
    頁)為憑。衡情丙○○當無可能於與曾蘭英甫生嚴重衝突未
    久，無端授意曾蘭英以系爭保單質借鉅額款項並轉入其名下
    帳戶；又曾蘭英若有徵得丙○○同意，亦無須趁丙○○出國
    期間為之。(3)曾蘭英為鉅額資金移轉行為後，即以行動電話
    留言告知丙○○：「你委託江庭葳轉知本人，在你毆打本人
    後，若本人不撤銷告訴，則你要變賣現有臺灣所有動產及不
    動產後，轉往大馬或印尼或中國，棄家庭於不顧，今為三個
    子女及本人之保障，現本妻採取維護措施，已然將現款轉入
    本人名下，以資保管作為家庭使用。現電告知，煩請勿動怒
    及擔心，一切待你平安回來靜心檢討。」等情，經曾蘭英於
    偽造文書案件偵查中具狀自承，並有丙○○所記載之行動電
    話留言一紙可考（見臺灣臺中地方法院檢察署92年度偵字第
    12839號卷第47頁、第99頁）。可見曾蘭英確係因夫妻失和
    ，恐丙○○攜金他去，拋家棄子，乃趁其出國期間，盜用原
    告公司及丙○○印章而偽造委託書及保單借款借據，向被告
    公司質借款項，並將借款轉入自己名下帳戶予以掌控。本件
    曾蘭英代理原告公司與被告所為保單質借行為，未徵得原告
    公司負責人丙○○之同意或授權，應屬無權代理。
三、本件構成表見代理，原告應負授權人之責任：(1)按由自己之
    行為表示以代理權授與他人，或知他人表示為其代理人而不
    為反對之表示者，對於第三人應負授權人之責任，民法第16
    9條定有明文。此等規定，係由於本人的積極表示行為或消
    極容忍行為，容易使第三人即法律行為的相對人，誤信為有
    代理權而與之為法律行為，為維護社會交易安全並貫徹誠實
    信用原則，即應使本人負授權人的責任。又此本人責任，係
    指履行責任而言，並非損害賠償責任，故本人有無過失在所
    不問 (最高法院44年度台上字第1424號判例參照)。復按公
    司經理人亦為民法上經理人，有為公司管理事務及簽名之權
    限；其執行職務範圍內，亦為公司負責人；而經理權之授與
    ，得以明示或默示為之；經理權之限制，除民法第553條第3
    項、第554條第2項及第556條所規定外，不得以之對抗善意
    第三人，民法第553條第1項、第2項、第557條、公司法第8
    條第2項分別定有明文。(2)查系爭J0000000號保單之要保書
    ，其中被保險人欄內填載：被保險人「曾蘭英」、住所為「
    台中市○○區○○街69號」 (與要保人欄內所載原告公司設
    址地相同)、服務機構「柏揚行化工有限公司」、職位「總
    經理」、副業「無」、與要保人關係「主雇」；受益人欄內
    填載：滿期、生存、祝壽保險金或生存年金「曾蘭英」、被
    保險人身故時「楊昕融、楊昕穎、楊昕曄」 (即丙○○與曾
    蘭英之三名子女)。原告雖主張前開要保書上所填載關於曾
    蘭英之職位為原告公司總經理一節，係被告公司事後所填云
    云，惟原告公司負責人丙○○於94年7月20日本院訊問時，
    業承稱：「該要保書是我國小同學也就是被告公司業務員蔡
    炳蓬為我辦理填寫的，寫好後有給我過目，但是其中曾蘭英
    的職務記載『總經理』是不對的，因為我們公司根本沒有總
    經理這個職稱，當時我認為不是嚴重的瑕疵，所以沒有要求
    更正。」等語明確，足徵前開要保書之內容係經丙○○同意
    而填具，並無事後遭人增添篡改之情事。被告公司依該要保
    書之內容，認定曾蘭英為原告公司之總經理，具有合理之信
    賴基礎。又現代企業經營，資金調度或財務規劃為不可或缺
    之要件，故公司總經理為企業調度之需要向外借款，應認為
    係營業上必要行為。況以曾蘭英與原告公司負責人丙○○本
    有夫妻之親，並具保險受益人之身分，且住所地與原告公司
    設址地相同，復持憑系爭保單及原告公司與丙○○之原留存
    印章辦理質借手續，且指定匯款至原告公司帳戶，該等事實
    已足使被告信以為原告公司已授與其總經理兼公司負責人之
    妻曾蘭英代理權，辦理系爭保單質借事宜。(3)民法關於表見
    代理之規定，係為保護交易相對人而設，本人主觀上雖無授
    與代理權使他人代為法律行為，然其客觀上如有使交易相對
    人信以為其有以代理權授與他人之行為，而與該他人交易，
    即應使本人負授權人之責任。本院基於上述之事證，認為本
    件原告公司具有可歸責之授權外觀而構成表見代理，且被告
    公司與表見代理人曾蘭英為保單質借行為時，為善意且無過
    失，原告應負表見代理之責任甚明。(4)原告另援引最高法院
    55 年台上字第1054號判例要旨「表見代理云者，即代理人
    雖無代理權而因有可信其有代理權之正當理由，遂由法律課
    以授權人責任之謂，而代理僅限於意思表示範圍以內，不得
    為意思表示以外之行為，故不法行為及事實行為不僅不得成
    立代理，且亦不得成立表見代理。」，而主張系爭委託書及
    保單借款借據，乃曾蘭英盜蓋原告公司與丙○○之印章所偽
    造，屬不法行為，不得成立代理及表見代理云云。惟按法律
    行為中的財產行為，不論為債權行為、物權行為、準物權行
    為或無體財產權的行使行為，以及各種準法律行為，均得代
    理行使。前開判例要旨所謂「不法行為及事實行為不得成立
    代理及表現代理」，就事實行為而言，係指代理人不得代理
    本人為與意思表示無關、非表示行為之自然人的事實上動作
    ，如物之先占、遺失物之拾得等；就不法行為而言，係指代
    理人不得代理本人為竊盜、詐欺等刑法上的犯罪行為，或民
    法上的侵權行為 (參見施啟揚著「民法總則」，84年9月版
    ，第195、282至284頁)。本件曾蘭英代理原告所為者，係保
    單質借行為，屬法律行為中的財產行為，自得成立表見代理
    ；所不得成立者，係曾蘭英盜用印章偽造文書、詐欺取財等
    犯罪行為，即不得將該等犯罪行為之效力直接歸屬於原告公
    司，而認公司為犯罪行為。原告前開主張，顯係誤解判例意
    旨，並無可採。
四、綜上，系爭保單質借之法律行為，既因被告誤信原告有授權
    訴外人曾蘭英之外觀，而構成表見代理，原告依法即應負授
    權人之責任，即該保單質借行為之效力，直接歸屬於原告。
    職故，原告請求確認系爭四筆設質借款之質權及其所擔保之
    借款債權不存在，為無理由，應予駁回。
伍、本件事證已臻明確，兩造其餘攻擊防禦方法，核與判決結果
    不生影響，爰不一一論述，附此敘明。
陸、據上論結，原告之訴為無理由，依民事訴訟法第78條，判決
    如主文。
中　　華　　民　　國　　94　　年　　10 　月　　7  　　日
                  民事第二庭    審判長法  官  許冰芬
                                      法  官  呂明坤
                                      法  官  蔡建興
上為正本係照原本作成。
如對本判決上訴，須於判決送達後20日內向本院提出上訴狀。
中　　華　　民　　國　　94　　年　　10 　月　　7  　　日
                                      書記官
